臺灣臺南地方法院刑事判決　　　　　　　　　　　　　九十三年度交訴字第七四號
　　公　訴　人　臺灣臺南地方法院檢察署檢察官
　　被　　　告　乙○○
右列被告因過失致死案件，經檢察官提起公訴（九十三年度偵字第三四三三號），本
院判決如左：
    主  文
乙○○因過失傷害人，處有期徒刑肆月，如易科罰金，以參佰元折算壹日。
    事  實
一、乙○○考領有重機車駕駛執照，於民國九十二年十一月三十日上午十一時二十五
    分許，騎乘車號ＶＩＸ─九七五號輕機車，沿台南市○○路機慢車道由東向西方
    向騎駛，途經該路二九三號之二前時，本應注意汽車行駛時，駕駛人應注意車前
    狀況，隨時採取必要之安全措施，以避免危險之發生，而依當時之天候晴、日間
    自然光線、市區道路○路面乾燥、無缺陷、亦無障礙物，並無不能注意之情事，
    詎乙○○應注意、能注意，竟疏未注意車前動態。適有厲蔚藍手推菜籃車亦沿台
    南市○○路機慢車道由東向西方向，徒步行走在該處，原應注意行人應在劃設之
    人行道行走，在未劃設人行道之道路，應靠邊行走，並依當時情形，客觀上亦無
    不能注意之情事，厲蔚藍能注意竟疏於注意，貿然徒步行走在機慢車道上，乙○
    ○見狀煞避不及，致所騎乘之機車自後追撞厲蔚藍，造成厲蔚藍因而受有「腦震
    盪、頸椎脫位、臉部撕裂傷、頭部撕裂傷」等傷害。而厲蔚藍於事故發生後即送
    醫救治，嗣另因「顱內出血合併腦損傷」，而於九十三年三月十八日下午十一時
    五十分死亡。
二、案經厲蔚藍之女甲○○告訴、及台南市警察局第五分局報請台灣台南地方法院檢
    察署檢察官相驗後偵查起訴。
    理  由
一、訊據被告乙○○對於右揭時、地騎乘機車肇事，致被害人厲蔚藍受有前開傷害之
    事實供承不諱，且有道路交通事故現場圖、道路交通事故調查報告表(一)、(二)、及
    現場蒐證照片十六張等附卷可稽。而被害人厲蔚藍因本件車禍致受有「腦震盪、
    頸椎脫位、臉部撕裂傷、頭部撕裂傷」等傷害，亦有國立成功大學醫學院附設醫
    院診斷證明書三紙在卷可證。按汽車行駛時，駕駛人應注意車前狀況，並隨時採
    取必要之安全措施，道路交通安全規則第九十四條第三項定有明文。被告於右揭
    時地駕車本應注意上開規定，且依當時情形，又無不能注意之情形，竟疏未注意
    車前狀況，致生本件車禍事故。復按行人應在劃設之人行道行走，在未劃設人行
    道之道路，應靠邊行走，道路交通安全規則第一百三十三條亦有明文。被害人厲
    蔚藍疏未注意及此，而貿然徒步行走在機慢車道上。是被告及被害人厲蔚藍本身
    均有違前開規定之注意義務，其等均顯有過失甚明。又本件經送請台灣省台南區
    車輛行車事故鑑定委員會鑑定結果亦認為：「被告駕駛輕機車，未注意車前狀況
    ，為肇事主因。被害人厲蔚藍徒步行走，未靠路邊行走，為肇事次因」，有該鑑
    定委員會九十三年四月五日南鑑字第九三○一一四號函暨所附鑑定意見書在卷可
    按。又被害人厲蔚藍確因本件車禍而受有前開傷害，已如前述，是被告之過失行
    為與被害人厲蔚藍之傷害結果間，顯有相當因果關係。綜上所述，本件事證明確
    ，被告上開過失傷害犯行，已堪認定。至被害人厲蔚藍雖亦疏未注意行人應靠邊
    行走，足認就本件車禍事故之發生亦有過失，然本件車禍既係被告之過失併合而
    發生，是被告前開過失之責究未能據此解免，附此說明。另查「‧‧職等隨即前
    往現場處理，尚未到達現場前並不知悉肇事者為何人。到達現場職下車詢問查訪
    ，雙方當事人受傷均已送成大醫院就醫治療，肇事之ＶＩＸ─九七五號輕機車後
    座所載太太陳秀梅未受傷尚留於現場等待警方人員前來，並向到達職等主動表示
    ＶＩＸ─九七五號輕機車為其丈夫乙○○所駕駛肇事並且有受傷而對方不詳姓名
    之行人也受傷已一併由救護車送往成大醫院就醫治療，所以『職等尚未到醫院前
    已知悉肇事者為乙○○』，又現場處理完華後隨即前往成大醫院急診室探詢時，
    乙○○也於成大醫院急診室主動表示為其駕駛ＶＩＸ─九七五號輕機車肇事」等
    情，有台南市警察局九十三年六月十日南市警交字第○九三○○四○三一一號函
    暨所附員警葉英森、陳連仁之職務報告乙紙在卷足按。是被告於肇事後，在成大
    醫院急診室主動向員警表示為肇事者前，處理員警已知被告乙○○為本件肇事者
    ，即與刑法第六十二條前段規定自首之要件尚屬有間，附此敘明。
二、被害人厲蔚藍因本件車禍事故受有「腦震盪、頸椎脫位、臉部撕裂傷、頭部撕裂
    傷」等傷害，經送醫救治後，嗣因「顱內出血合併腦損傷」，而於九十三年三月
    十八日下午十一時五十分不治死亡，此有被害人之省立台南醫院病歷及國立成功
    大學附設醫院病歷各乙份在卷可按，並經台灣台南地方法院檢察官督同法醫師相
    驗明確，製有相驗屍體證明書、驗斷書及勘驗筆錄在卷足憑。復「被害人於九十
    二年十一月三十日因外傷致昏迷，送到本院急診時昏迷指數為八分。經診斷為多
    處腦挫傷及顱內蜘蛛網膜下出血，左鎖骨骨折。九十二年十二月一日住入外科加
    護病房，九十二年十二月十五日接受氣管切開術，九十二年十二月十八日轉入普
    通病房，九十三年三月十七日出院時仍呈意識不清，昏迷指數為八分，氣管切開
    插管仍留置。患者出院後轉至署立台南醫院」等情，有國立成功大學醫學院附設
    醫院九十三年六月二十八日（九三）成附醫外字第七二九四號函暨所附病患診療
    資料摘錄表附卷可參。惟查，本件經送法務部法醫研究所鑑定被害人厲蔚藍之死
    亡與本件車禍有無相當因果關係，鑑定結果及綜合研判認為：「(一)傷者厲蔚藍原
    患有左小腦栓塞且似有前庭神經性玄昏，惟似不嚴重，尚能行走。車禍前尚能上
    街買菜，自主推菜籃過街，遭重型機車撞擊致有後續外傷性顱內出血及死亡之連
    續及不可復原之重傷害有相關性，故傷者厲蔚藍之死亡似與車禍有相關性。(二)傷
    者為八十三高齡之女士，無小腦栓塞中風史之病歷資料供參，在九十二年十一月
    三十日初入院時診斷為腦震盪，於隔日方進入加護病房，再由車禍發生時之動力
    、撞擊力及機車上之乘客均無恙等似無法支持為一般情形之同一條件下可造成如
    此嚴重之外傷性顱內出血，鎖骨骨折及頸椎移位之類似重傷害之結果，故『無法
    排除老邁加重後續腦震盪併發顱內出血及骨質疏鬆造成骨折之結果』。故研判傷
    者厲蔚藍之死亡與車禍雖有因果關係，惟『應無相當因果關係』」，有法務部法
    醫研究所九十三年十一月五日法醫理字第○九三○○○二六八一號函暨所附（９
    ３）法醫所醫鑑字第一一三九號法醫文書審查鑑定書乙份附卷可考。又按刑法上
    之過失，其過失行為與結果間，在客觀上有相當因果關係始得成立。所謂『相當
    』因果關係，係指依經驗法則，綜合行為當時所存在之一切事實，為客觀之事後
    審查，認為在一般情形下，有此環境、有此行為之同一條件，均可發生同一之結
    果者，則該條件即為發生結果之相當條件，行為與結果即有相當之因果關係。反
    之，若在一般情形下，有此同一條件存在，而依客觀之審查，認為不必皆發生此
    結果者，則該條件與結果不相當，不過為偶然之事實而已，其行為與結果間即無
    相當因果關係。最高法院七十六年台上字第一九二號著有判例可資參照。準此而
    論，被告之過失行為雖與被害人死亡間具備「條件」因果關係，即如果被告之過
    失行為不存在則被害人死亡現象就不會發生之「非Ｐ則非Ｑ」之關係，惟被告之
    過失行為是否造成被害人死亡的重要條件（相當原因）？經查，本件係因被害人
    已年屆八十三歲高齡，因老邁加重後續腦震盪併發顱內出血、及骨質疏鬆造成骨
    折之結果，致使病情惡化，終因「顱內出血合併腦損傷」而死亡，即被害人死亡
    結果是基於『反常的』因果歷程所實現，係基於人的一般生活經驗所無法預料的
    方式而發生，而非被告先前過失行為所製造風險的實現。質言之，綜合行為當時
    所存在之一切事實，為客觀之事後審查，在一般情形下，雖有被告之過失行為，
    然不必皆發生此被害人死亡結果，即被害人死亡結果『僅為偶然之事實』而已，
    足見被告之過失行為非為被害人死亡結果之相當條件，是被告之過失行為與被害
    人死亡結果間並無相當因果關係存在。從而，公訴意旨認被害人係因本件車禍受
    有「顱內出血合併腦損傷」等傷害，經送醫急救後仍不治死亡，是核被告之過失
    行為與被害人之死亡結果間，具有相當因果關係等情，尚有誤會，附此敘明。
三、核被告乙○○所為，係犯刑法第二百八十四條第一項前段之普通過失傷害罪。公
    訴意旨認應依刑法第二百七十六條第一項過失致人於死罪處斷，尚有未洽，惟其
    基本社會事實同一，爰依法變更法條，併予敘明。爰審酌被告之品行、智識程度
    ，未注意相關交通安全之規定，因而肇事，被害人所受傷害程度，就本件車禍發
    生之過失情節，且事後亦未不思與被害人家屬就民事損害賠償事宜，達成和解，
    及犯後態度等一切情狀，量處如主文所示之刑，並諭知易科罰金之折算標準，以
    資懲儆。
據上論斷，應依刑事訴訟法第二百九十九條第一項前段、第三百條，刑法第二百八十
四條第一項前段、第四十一條第一項前段，罰金罰鍰提高標準條例第一條前段、第二
條，判決如主文。
本案經檢察官丙○○到庭執行職務。
中      華      民      國      九十三    年      十二    月    三十    日
                                臺灣臺南地方法院交通法庭
                                    審判長法  官  宋明中
                                          法  官  王慧娟
                                          法  官  洪榮家
右正本證明與原本無異。
如不服本判決，應於判決送達後十日內，向本院提出上訴狀（應附繕本）。
                                          書記官  陳志德
中      華      民      國      九十三    年      十二    月    三十    日
附錄本案論罪科刑法條全文：
刑法第二百八十四條第一項：
  因過失傷害人者，處六月以下有期徒刑、拘役或五百元以下罰金。致重傷者，處一
  年以下有期徒刑、拘役或五百元以下罰金。
